【裁判字號】    99,上訴,503
【裁判日期】    990630
【裁判案由】    期貨交易法
【裁判全文】
臺灣高等法院高雄分院刑事判決         99年度上訴字第503號
上  訴  人
即  被  告  甲○○
選任辯護人  康進益律師
上列上訴人因被告期貨交易法案件，不服臺灣高雄地方法院98年
訴字第1253號中華民國99年1 月28日第一審判決（起訴案號：臺
灣高雄地方法院檢察署98年度偵字第7381號），提起上訴，本院
判決如下：
    主  文
原判決撤銷。
甲○○無罪。
    理  由
一、公訴意旨略以：被告甲○○明知經營期貨交易事業，需經主
    管機關行政院金融監督管理委員會證券期貨局之許可並發給
    許可證照，始得營業，卻未申請許可，即意圖營利，自民國
    94 年1月間起至94年12月間止，在高雄市○○區○○街40號
    4 樓，經營以臺灣期貨證券指數與客戶對賭之業務，並以每
    月薪資新臺幣（下同）3 萬元之代價，僱用董愛恩（另為緩
    起訴處分）負責每日在上址接聽客戶下單電話及至銀行匯款
    等工作，又以00-0000000、00-0000000等市內電話作為聯絡
     工 具，對外招攬不特定人投入資金對賭，其經營方式係仿
    照合法期貨市場中有關「臺灣證券交易所發行量加權股價指
    數」作為交易標的，由客戶撥打上開電話，以每口為單位下
    單交易，1 口為指數1點 計200 元，依當日臺灣股票交易市
    場股票指數漲跌數作為基數，乘以每點200 元為對作交易之
    輸贏標的（即客戶若看漲選擇「多單」，而臺灣股市指數上
    漲，客戶平倉賣出，甲○○每口每點賠客戶200 元；倘客戶
    選擇「空單」，則以臺灣股市指數漲跌之點數差距計算），
    以此倍數類推，甲○○同時向客戶收取每買進、賣出交易1
    口各為400 元至600 元不等之手續費，而以類似於期貨交易
    法所規範期貨契約，即俗稱「地下期指」賭博之方式，經營
    期貨交易業務，實際上則均未下單至期貨交易所；並指定客
    戶將款項匯入董愛恩所申請之台北富邦銀行鼓山分行（帳號
    000000000000號）帳戶內。此段期間內，並分別有莊浣淩、
    傅國龍、張盛棋、黃進財、蔡豐文等人，陸續進行交易，並
    且與上開董愛恩之戶頭互有匯進匯出，供為地下期貨交易之
    資金往來。因認被告甲○○涉有違反期貨交易法第56條第1
    項規定，應依同法第112 條第3 款之罪嫌云云。
二、按犯罪事實應依證據認定之，無證據不得認定犯罪事實；又
    不能證明被告犯罪者，應諭知無罪之判決，刑事訴訟法第一
    百五十四條第二項、第三百零一條第一項分別定有規定。認
    定不利於被告之事實，須依積極證據，苟積極證據不足為不
    利於被告事實之認定時，即應為有利於被告之認定，更不必
    有何有利之證據。此之所謂證據，須確屬能為被告有罪之證
    明，而無瑕疵可指者，始足當之；再者，犯罪事實之認定，
    應憑證據，所謂證據，須適於為被告犯罪事實之證明者，始
    得採為斷罪資料，如未能發現相當證據，或證據不足以證明
    ，自不能以推測或擬制之方法以為裁判基礎；又所謂認定犯
    罪事實所憑之證據，雖不以直接證據為限，間接證據亦包括
    在內，然而無論直接或間接證據，其為訴訟上之證明，須於
    通常一般人均不致有所懷疑，而得確信其為真實之程度，始
    得據之為有罪之認定，倘其證明尚未達到此一程度，而有合
    理懷疑存在時，即應為無罪之判決（最高法院二十九年上字
    第三一○五號、三十年上字第八一六號、四十年台上字第八
    六號、五十三年台上字第二七五○號、七十六年台上字第四
    九八六號分別著有判例參照）。復事實審法院對於證據之取
    捨，依法雖有自由判斷之權，然積極證據不足證明犯罪事實
    時，被告之抗辯或反證縱屬虛偽，仍不能以此資為積極證據
    應予採信之理由；認定犯罪事實應依證據，為刑事訴訟法所
    明定，故被告否認犯罪事實所持之辯解，縱屬不能成立，仍
    非有積極證據足以證明其犯罪行為，不能遽為有罪之認定（
    最高法院三十年上字第四八二、一八三一號分別著有判例參
    照）。
三、按刑事訴訟法第一百六十一條已於九十一年二月八日修正公
    布，修正後同條第1項規定：檢察官就被告犯罪事實，應負
    舉證責任，並指出證明之方法。因此，檢察官對於起訴之犯
    罪事實，應負提出證據及說服之實質舉證責任。倘其所提出
    之證據，不足為被告有罪之積極證明，或其闡明之證明方法
    ，無從說服法官以形成被告有罪之心證，基於無罪推定之原
    則，自應為被告無罪判決之諭知，最高法院著有九十二年度
    台上字第一二八號判例可資參照。
三、公訴人認被告甲○○涉犯上開罪嫌，無非係以(1)被告甲○○
    之供述，證明被告坦承高雄市○○區○○街40號4 樓係其母
    王劉蕙所有，其亦曾居住於上址之事實。(2)證人董愛恩之證
    述，證明被告於上開時、地未經許可，經營期貨業務與客人
    對賭之事實。被告以月薪3 萬元僱用董愛恩負責接單及計算
    盈虧等工作之事實。及董愛恩所有之台北富邦銀行鼓山分行
    帳戶供被告經營期貨業務及客戶匯款之事實。(3)台北富邦銀
    行鼓山分行（帳號000000000000）交易明細，證明該帳戶係
    用以供下單之客戶匯款所用之事實。(4)市內電話00-0000000
    、00-0000000之申登資料，證明00-000 0000 、00-0000000
    之登記地址均為高雄市○○區○○街40號4 樓之事實。(5)證
    人莊浣淩、傅國龍、張盛棋、黃進財、蔡豐文於調查局詢問
    及偵訊中之證述，證明證人等確有進行地下期貨交易，且交
    易款項均利用董愛恩之戶頭，接電話之人為女子，應為董愛
    恩無誤，足證董愛恩之證述，應屬可採之事實為主要之論據
    。
四、訊據被告矢口否認有何違反期貨交易法之犯行，於原審及本
    院辯稱：伊根本沒有經營地下期貨業務，亦沒有僱用證人董
    愛恩，整件事情只有董愛恩的陳述，伊房子有借給董愛恩住
    ，其他伊都不知道。作期貨的那些人伊都不認識。電話0000
    000 、0000000 、000000 0都不是伊聲請的，董愛恩之證述
    不實云云。
五、經查：
（一）證人即被告前妻董愛恩於調查處係供證：93年間我任職
      的地下期貨公司責人為誰，我已記不清楚了。至於94年我
      第2 家任職的地下期貨公司負人是我的前夫甲○○，甲○
      ○要我到他經營的地下期貨公司幫忙，並提供我的台北富
      邦銀行帳戶供他使用等語（見調查卷第22頁反面) 。於
      98 年2月13日偵查中則具結證述：93、94年間，在高雄市
      ○○街40 4樓甲○○住處，曾經幫甲○○擔任地下期貨會
      計並且幫他接聽客戶買賣及計算盈虧等，是用我台北富邦
      銀行鼓山分行戶從事期貨買賣，甲○○當時所經營的地下
      期貨沒名稱，員工只有我1 個人。如果我的帳戶裡面不夠
      錢的話甲○○應該是會匯款進入，但是我沒有印象等語（
      見偵一卷第13、14頁) 。於98年3 月13日偵查中則又具
      結證述：甲○○是我前夫。他有請我在慶豐街40號4 樓從
      事台指數期貨，並請我從事跟客戶對帳。從何時開始經營
      地下期貨，我已不記得。當日的結算，有輸贏的話就會有
      匯款動作，匯款也是我去做等語（見偵二卷第15頁) 。
      於原審審理時則具結證述：我與被告離婚後，被告並未按
      期支付贍養費及教養費，94年間我跟被告說我沒有工作，
      被告便以每月30,000元之代價，僱請我在高雄市○○區○
      ○街40號4 樓幫忙經營期貨業務，負責接聽電話及計算盈
      虧等，客戶下單資料都由我記載在上址的電腦或帳簿中，
      經營期貨那陣子，被告就是住在上址，我則自他處過來上
      班，被告在我忙不過來時會接聽客戶電話，我和客戶對帳
      每日輸贏時，被告幾乎都在旁邊，隨時聽得到我跟客戶講
      話，招攬客戶方面都是由被告負責，固定薪水是有，有時
      候需要用到錢跟被告講，他也會拿。我在被告那裡幫忙就
      是起訴書寫的94年1 月到12月等語（見原審卷二第16至21
      頁）。於本院審理時則具結供證稱：我只負責接單、通
      電話、結帳，從事會計工作，應該是被告在負責經營。93
      年間我曾經在其他公司從事期貨接單、會計工作，台北富
      邦銀行鼓山分行的帳戶000000000000帳戶是我聲請開戶，
      電話0000000 、0000000 亦是我聲請，期貨的接單被告沒
      有參與，我不知道被告出資多少錢，作期貨有賺錢，期貨
      賺的錢，被告沒有拿走，系爭帳戶的簿子、印章都在瑞豐
      住處那裡，如果需要匯款、領款都是我去辦理，所賺的錢
      他要給我的薪資和小孩的生活費都不夠了，還有贍養費的
      部分，因他要給我的錢都不夠了，所以我沒有拿任何錢給
      被告，本件期貨被告沒有參與任何工作，因為原則上接電
      話、接單、匯款，都是我在做，被告都沒有參與任何工作
      ，他也不需要作任何事情。上開帳戶，被告自己沒有使用
      過，全部都是我在使用，但我不記得楊善雄這個人，所以
      我沒有辦法說明為何有這個資金的進出。後來95年我就作
      代書助理，是否使用這個帳戶我已經忘了，但帳戶所示95
      年6 月20日領現金27萬元則是我去領的等語（見本院卷第
      60至65頁) 。
（二）審酌證人董愛恩之前開供證，其中有關(1)證人董愛恩何時
      在被告所經營高雄巿鼓山區○○街40號4 樓的地下期貨公
      司工作，係93年間或94年間? (2)經營的地下期貨業務，被
      告甲○○有無出資、有無會匯款入證人董愛恩所開立之台
      北富邦銀行鼓山分行戶? (3)經營地下期貨期間，被告甲○
      ○究竟有無去負責招攬客戶，抑未參與任何工作? 前後不
      一，反覆不定，已生疑義。
（三）再證人董愛恩於本院明確證述上開帳戶之進出，既全部均
      為其在使用，且於95年1 月1 日以後即未在上開地點，即
      高雄巿鼓山區○○街40號4 樓之地下期貨工作等情，如前
      所述；是其對於95年1 月1 日以後上開帳戶之往來進出款
      項，理應知悉甚詳。惟經本院向台北富邦銀行鼓山分行查
      詢結果，上開帳戶自95年1 月1 日至95年6 月21日止，尚
      有多筆以CD轉支、且有客戶楊善雄分別於95年2 月23日匯
      入70000 元、同年2 月24日匯入30000 元、同年3 月6 日
      匯入48000 元、同年3 月8 日匯入58000 元、同年3 月9
      日匯入28000 元、同年3 月15日匯入60000 元之金額，有
      台北富邦銀行鼓山分行99年5 月5 月北富銀鼓山字第0996
      82A000032 號函檢送證人董愛恩95年1 月1 日至99年4 月
      20日之往來交易明細表可按( 見本院卷第35、36頁) ，而
      上開有關客戶楊善雄匯入款項部分，經質之證人董愛恩，
      其卻又供稱不記得楊善雄這個人，沒有辦法說明為何有這
      個資金的進出等語；但對於該帳戶內95年6 月20日，有包
      括上開楊善雄匯入款項在內之27萬元為人悉數領取一節，
      則又陳以係其領取等語，而非由被告甲○○領取，準此，
      證人董愛恩所為上開由被告甲○○在上開高雄市○○區○
      ○街40號4 經營地下期貨買賣業務等情，是否真實，頗值
      存疑。
（四）又台北富邦銀行鼓山分行之帳號000000000000，依證人董
      愛恩所述，則其所開立，作為經營從事地下期貨公司使用
      ，並非被告甲○○所申請使用，且帳戶之款項均由證人董
      愛恩在使用，亦如前述，是亦難憑該帳戶之供下單之客戶
      匯款之用，即遽認被告甲○○有使上開帳號作為經營地下
      期貨之情事。
（五）又電話0000000 號、0000000 號二支，則為證人董愛恩所
      申請，作為供客戶下單買賣台股期貨交易使用等情，亦為
      證人董愛恩供明在卷，亦如前述，並有證人董愛恩申請上
      開電話之通聯調閱查詢單附卷可稽（見調查卷第32頁、34
      頁反面) ，是上開電話既非被告甲○○所申請使用，亦難
      以上開電話使用之情，而遽為被告甲○○不利之認定。
（六）證人莊浣凌於調查處時固曾供證：我於94年間曾透過友人
      介紹向經營地下期貨業者下單交易買賣台股期貨，該筆匯
      款是我向地下期貨業者下單交易買賣台股期貨，根據對方
      指示匯款至台北富邦銀行鼓山分行董愛恩000000000000帳
      號等語（見偵二卷第57頁) ；惟於偵查中則具結供證稱：
      我不認識甲○○、董愛恩。我有匯款至董愛恩的台北富邦
      行鼓山分行帳戶，是因為玩期貨輸的。當時接單的人是個
      小姐，她主動打電話給我的，問我有無興趣，我將資料傳
      真給她，她再傳真帳戶料給我等語（見偵二卷第91、92頁
      ) ，是依證人莊浣凌上開所述，亦僅能證明曾因做地下期
      貨買賣，而匯款至台北富邦銀行鼓山分行董愛恩00000000
      0000之帳號之情事而已，亦不足以憑其上開證述，而遽認
      被告甲○○是對方與其從事期貨之經營者。
（七）證人傅國龍於調查處時固亦曾供證：我於93年底間曾透過
      友人介紹向經營地下期貨業者下單交易買賣台股期貨，該
      筆匯款是我向地下期貨業者下單交易買賣台股期貨輸錢後
      ，根據對方指示匯款至台北富邦行鼓山分行董愛恩000000
      000000帳戶。該地下期貨業者會給我一個代號，負責接洽
      下單的小姐就幫我登記欲下單的口數，我記得當時與我接
      洽下單買賣期貨的地下期貨業者人員均是女性。我不認識
      董愛恩、甲○○，我是用手機與地下期貨業者聯絡下單，
      我並未見過該等地下期貨業者，也不曉得他們經營的地點
      等語（見偵二卷第60至61頁) 。是依其供述，證人傅國龍
      係自93年起即與地下期貨業者下單交易買賣台股期貨，並
      根據對方指示匯款至台北富邦行鼓山分行董愛恩00000000
      0000帳戶，核與證人董愛恩前開所述：自94年間始幫被告
      甲○○作地下從事期貨之情並不相合，且證人傅國龍亦自
      陳並不認識被告甲○○，則其供述亦難佐證證人董愛恩上
      開前後不一之供證為真。
（八）證人張盛棋於調查處時則供證稱：當時我都是用我的手機
      0000000000與地下期貨業者提供之手機聯絡下單買賣，負
      責接聽電話的都是1 位小姐，而地下期貨業者要結算盈虧
      時也都是1 位小姐打我手機與我聯絡告知輸贏及需匯款金
      額。因我於95年前經常向蕭炳耀調借款項，所以地下期貨
      業者通知我匯款的時候，我會先向蕭炳耀調借款項並由他
      幫忙匯到地下期貨者指定之台北富邦銀行鼓山分董愛恩00
      0000000000帳號，作為下單交易買賣地下期貨之款項等語
      （見偵二卷第67、68頁) ，觀其供述，亦不足以證明被告
      甲○○有從事本件地下從事期貨之經營。
（九）證人黃進財於偵查中則具結供證稱：我不認識甲○○、董
      愛恩。我曾經透過地下期貨業者從事地下期貨交易、買賣
      。因為我參加投顧會員，有人打電話給我說，玩這個的話
      手續費比較宜。當時是1 個女生打給我的。我有借用舒麗
      珍帳戶匯款。我有匯款至董愛恩的台北富邦行鼓山分行帳
      戶。因為玩期貨輸贏有匯入匯出。如果有輸贏錢的話，有
      1 個小姐會跟我確認等語（見偵二卷第93 、94 頁) 。是
      依其證言，亦僅能證明其曾以證人董愛恩之帳戶作為地下
      從事期貨買賣匯款而已，亦不足以認定係與被告甲○○對
      作期貨之買賣。
（十）證人蔡豐文於偵查中則具結供證稱：我不認識甲○○、董
      愛恩。我曾經透過地下期貨業者從事地下期貨交易買賣。
      好像是在93、94年左右。是朋友介紹我做期貨交易買賣直
      接給我電話，電話是高雄07開頭。下單買賣期貨有輸贏的
      話，就有匯入匯出等語（見偵二卷第93、94頁) 。是依其
      證言，亦僅能證明其曾以證人董愛恩之帳戶作為地下從事
      期貨買賣匯款而已，亦不足以認定係與被告甲○○對作期
      貨買賣輸贏。
六、綜合所述上開各情相互參酌，有關證人董愛恩之指證，尚有
    瑕疵可指，且証人董愛恩為被告甲○○前妻，既有情感財務
    之糾葛，復有推諉刑責保全自己之利害關係，其片面指証之
    可信度殊堪置疑，復查卷內並無其他佐證足資證明被告甲○
    ○有
    本件犯行，而被告甲○○又否認本件犯行，依前開判例說明
    ，
    本件並無積極證據足以認定被告甲○○有本件之犯罪事實，
    即令被告不能為有利之反證，亦不能遽論以罪刑。亦即認定
    不利於被告之犯罪事實，須依積極證據，苟積極證據不足為
    不利於被告事實之認定時，即應為有利於被告之認定，更不
    必有何有利之證據。而本件除證人董愛恩上開有瑕疵之供述
    證據外，並未再提出其他適合於證明被告甲○○有上開犯罪
    事實之積極證據，並說明其證據方法與待證事實之關係，說
    服本院以形成被告甲○○有罪之心證，基於無罪推定之原則
    ，被告此部分犯罪尚屬不能證明，原審疏未詳查，遽認被告
    甲○○為有罪之判決，容有未洽，被告上訴意旨，否認犯罪
    ，指摘原判決不當，為有理由，應由本院將原判決予以撤銷
    ，並諭知被告無罪之判決。
據上論結，應依刑事訴訟法第369條第1項前段、第364條、第301
條第1項，判決如主文。
本案經檢察官姜麗儒到庭執行職務。
中    華    民    國    99    年    6     月   30    日
                 刑事第九庭     審判長法  官  莊秋桃
                                      法  官  范惠瑩
                                      法  官  田平安
以上正本與原本無異。
如不服本判決，應於判決送達後10日內向本院提出上訴狀，其未
敘述理由者，並應於提出上訴狀後10日內向本院補提上訴理由狀
（應附繕本）。
中    華    民    國    99    年    6     月   30    日
                                      書記官  張宗芳

司法院資訊處製作；財團法人民間司法改革基金會備份。
